---
title: Analiza statystyczna danych dotyczących systemu wypożyczalni rowerów w rejonie
  zatoki San Francisco
author: "Marceli Mietła"
lang: pl
toc-title: Spis treści
encoding: UTF-8
output:
  pdf_document: 
    toc: true
    latex_engine: lualatex
---
```{r setup, include=FALSE} 
knitr::opts_chunk$set(warning = FALSE, message = FALSE) 
```

```{r, echo=FALSE}
pdf.options(encoding='ISOLatin2')
```

# Wstęp

Analiza statystyczna systemu wypożyczalni rowerów w rejonie zatoki San Francisco w latach 2013-2015.\
Źródło danych: *Kaggle - SF Bay Area Bike Share*


# Czyszczenie danych

## Nieprawidłowy format daty

Nieprawidłowy format daty w plikach trip.csv, station.csv, weather.csv.

W SQLite daty muszą być zapisane w formacie *YYYY-MM-DD HH:MM*.
Skrypt napisany w pythonie zamienia wszystkie daty z formatu *MM/DD/YYYY HH:MM* na przystysowany do SQLite.

```{python, eval=FALSE}
import re
import os
import csv

def convert_date_format(date_str):
    # Regex pattern to match the date format
    pattern = r"(\d{1,2})/(\d{1,2})/(\d{4})(?: (\d{1,2}):(\d{1,2}))?"
    match = re.match(pattern, date_str)

    if not match:
        print(date_str)
        raise ValueError(f"Invalid date format: {date_str}")

    month, day, year, hours, minutes = match.groups()

    if hours is None or minutes is None:
        hours = "00"
        minutes = "00"

    # Ensure day and month are two digits
    hours = hours.zfill(2)
    minutes = minutes.zfill(2)
    day = day.zfill(2)
    month = month.zfill(2)

    # Return formatted date
    return f"{year}-{month}-{day} {hours}:{minutes}"


def process_csv(file_path, columns_name):
    # Read the CSV file
    with open(file_path, mode='r', newline='') as csvfile:
        reader = csv.DictReader(csvfile)
        fieldnames = reader.fieldnames
        rows = list(reader)

    # Convert the specified column to the correct format
    for row in rows:
        for column_name in columns_name:
            row[column_name] = convert_date_format(row[column_name])

    # Write the updated rows back to the same CSV file
    with open(file_path, mode='w', newline='') as csvfile:
        writer = csv.DictWriter(csvfile, fieldnames=fieldnames)
        writer.writeheader()
        writer.writerows(rows)

def process_multiple_csv(files_columns):
    for file_path, columns_name in files_columns.items():
        process_csv(file_path, columns_name)

files_columns = {
    os.path.join('..', 'data', 'trip.csv'): ['start_date', 'end_date'],
    os.path.join('..', 'data', 'station.csv'): ['installation_date'],
    os.path.join('..', 'data', 'weather.csv'): ['date']
}

process_multiple_csv(files_columns)
```

## Temperatura podana w skali Fahrenheita

Dla łatwiejszej analizy wyników zamieniamy temperaturę na skalę Celsjusza

```{sql, eval=FALSE}
update weather
    SET
        max_temperature_f = round((max_temperature_f - 32) * 5/9, 2),
        mean_temperature_f = round((mean_temperature_f - 32) * 5/9, 2),
        min_temperature_f = round((min_temperature_f - 32) * 5/9, 2)
```

## Prędkość wiatru w milach na godzinę

```{sql, eval=FALSE}
update weather
    set
        mean_wind_speed_mph = mean_wind_speed_mph*1.609344
```

## Przejazdy trwające dłużej niż 24 godziny

Usuwamy przejazdy które trwały dłużej niż 24 godziny

```{sql, eval=FALSE}
delete from trip
where duration > 24*60*60;
```

\newpage



```{r, include=FALSE}
# Połączenie się z bazą danych

library(DBI)
library(RSQLite)
library(dbplot)
library(ggplot2)
library(repr)
library(lmtest)
library(glmnet)
library(scales)
```


```{r, include=FALSE}
con <- dbConnect(drv=RSQLite::SQLite(), dbname="data/data.db")
```


```{r, include=FALSE}
# Sprawdzamy jakie tabele zawiera baza danych

dbListTables(con)
```


\newpage
# Analiza eksploracyjna

## Liczba wypożyczeń z podziałem na poszczególne dni tygodnia
```{r}
query <- "
select case cast (strftime('%w', trip.start_date) as integer)
  when 0 then 'Niedziela'
  when 1 then 'Poniedzialek'
  when 2 then 'Wtorek'
  when 3 then 'Sroda'
  when 4 then 'Czwartek'
  when 5 then 'Piatek'
  else 'Sobota' end as weekday,
  count(*) as trip_count
from trip
group by strftime('%u', start_date)"

trip_day_week <- dbGetQuery(con, query)

trip_day_week[,1] <- factor(trip_day_week[,1], levels = trip_day_week[,1])

ggplot(data=trip_day_week, aes(x = weekday, y= trip_count)) +
  geom_bar(stat = "identity", fill="darkblue") +
  geom_text(aes(label = trip_count), vjust = 2, color="white") +
  labs(title = "Liczba wypożyczeń z podziałem na poszczególne dni tygodnia", x="Dzień tygodnia", y="Ilość wypożyczeń") +
  theme_minimal()
```

Wskaźniki:
```{r}
summary(trip_day_week[,2])
var(trip_day_week[,2])
sd(trip_day_week[,2])
```

**Wnioski:**

*	Najwięcej wypożyczeń odbywa się od poniedziałku do piątku, co sugeruje, że system wypożyczalni jest intensywnie wykorzystywany w dni robocze. 
* Wtorek jest dniem o najwyższej liczbie wypożyczeń (122 235), natomiast niedziela to dzień o najmniejszej liczbie wypożyczeń (38 345).
* Wykres wskazuje na użytkowanie głównie przez osoby dojeżdżające do pracy lub szkoły.

## Liczba wypożyczeń z podziałem na poszczególne godziny
```{r}
query <- "
select
    strftime('%H', trip.start_date) as hour,
    count(*) as trip_count
from trip
group by hour"

trip_hours <- dbGetQuery(con,query)

ggplot(data=trip_hours, aes(x = hour, y=trip_count)) +
  geom_bar(stat = "identity", fill="darkblue") +
  geom_text(aes(label = trip_count), vjust = -0.5, color = "black", size = 2) +
  labs(
    title = "Liczba wypożyczeń z podziałem na poszczególne godziny",
    x="Godzina", y="Ilosc wypożyczeń") +
  theme_minimal()
```

```{r}
summary(trip_hours[,2])
var(trip_hours[,2])
sd(trip_hours[,2])
```

**Wnioski:**

* Szczytowe godziny (poranna i popołudniowa) odpowiadają typowym godzinom dojazdów do pracy i z pracy.
* W nocy i bardzo wczesnym rankiem liczba wypożyczeń jest znikoma.


```{r, fig.width=5, fig.height=7}
df <- dbGetQuery(con,"
select
    strftime('%H', start_date) AS hour,
    strftime('%u', trip.start_date) as day_of_week_number,
   case cast (strftime('%u', trip.start_date) as integer)
    when 1 then 'Poniedzialek'
    when 2 then 'Wtorek'
    when 3 then 'Sroda'
    when 4 then 'Czwartek'
    when 5 then 'Piatek'
    when 6 then 'Sobota'
    else 'Niedziela' end as day_of_week,
    COUNT(*) AS trip_count
from trip
group by hour, day_of_week"
)

df$day_of_week_number <- as.numeric(df$day_of_week_number)

df$day_of_week <- reorder(df$day_of_week, df$day_of_week_number)

ggplot(data=df, aes(x = as.numeric(hour), y = trip_count)) +
  geom_bar(stat = "identity", fill="darkblue") +
  facet_wrap(~ day_of_week, ncol=1, scales="free_y") + 
  labs(title = "Ilość wypożyczeń w zależności od godziny", 
       x = "Godzina", 
       y = "Ilość wypożyczeń") +
  scale_x_continuous(breaks = seq(0, 23, by = 2), labels = seq(0, 23, by = 2)) + 
  theme_minimal()
```

**Wnioski:**

* W dni powszednie występują dwa wyraźne szczyty: o godzinie 8:00 i 17:00.
*	W weekendy liczba wypożyczeń jest równomiernie rozłożona w ciągu dnia, bez dużych szczytów.
* W weekendy rowery są wykorzystywane bardziej równomiernie przez cały dzień, co może sugerować ich używanie rekreacyjne lub do celów turystycznych.

## Rozkład długości wypożyczeń według dnia tygodnia
```{r, fig.width=5, fig.height=7}
query <- "
select
    duration,
    strftime('%u', trip.start_date) as day_of_week_number,
  case cast (strftime('%u', trip.start_date) as integer)
    when 1 then 'Poniedzialek'
    when 2 then 'Wtorek'
    when 3 then 'Sroda'
    when 4 then 'Czwartek'
    when 5 then 'Piatek'
    when 6 then 'Sobota'
    else 'Niedziela' end as day_of_week
from trip
where duration < 2*60*60"

trip_data <- dbGetQuery(con, query)

trip_data$day_of_week_number <- as.numeric(trip_data$day_of_week_number)

trip_data$day_of_week <- reorder(trip_data$day_of_week, trip_data$day_of_week_number)

ggplot(trip_data, aes(x = duration, color = day_of_week)) +
  geom_density() +
  facet_wrap(~ day_of_week, ncol=1) + 
  labs(title = "Rozkład długości wypożyczeń według dnia tygodnia", x = "Czas trwania (s)", y = "Gęstość")
```
**Wnioski:**

* Kształt rozkładu: Zarówno dla dni powszednich, jak i weekendów, większość wypożyczeń trwa krótko. Krzywa gęstości maleje szybko po osiągnięciu szczytu.
* Większość wypożyczeń jest bardzo krótka, niezależnie od dnia tygodnia.
* W dni robocze rozkład jest bardziej stromy, co oznacza, że wypożyczenia są krótsze i bardziej skoncentrowane w czasie.
* W weekendy (Sobota, Niedziela) rozkład jest nieco bardziej spłaszczony, co sugeruje większą różnorodność długości wypożyczenia, prawdopodobnie z powodu większej liczby przejazdów rekreacyjnych.


## Histogram długości wypożyczenia

### Histogram długości wypożyczenia dla krótszych niz 6 godziń

```{r}

query <- "
select 
  duration / 60 as 'duration_min'
from trip
where duration < 6*60*60"

trips_duration <- dbGetQuery(con, query)


ggplot(trips_duration, aes(x = duration_min)) +
  geom_histogram(binwidth = 2, fill = "blue", color = "white") +
  labs(
    title = "Długości wypożyczenia",
    x = "Czas trwania (minuty)", y = "Liczba wypożyczeń") +
  theme_minimal()
```

### Histogram długości wypożyczenia dla krótszych niz 16 godziń (skala logarytmiczna)

```{r}
query <- "
select 
  duration / 60 as 'duration_min' 
from trip
where duration < 16*60*60
"


trips_duration <- dbGetQuery(con, query)

ggplot(trips_duration, aes(x = duration_min)) +
  geom_histogram(binwidth = 7, fill = "blue", color = "white") +
  labs(title = "Długości wypożyczenia", x = "Czas trwania (minuty)", y = "Liczba") +
  scale_y_log10(labels = label_number(scale = 1, big.mark = ",")) +
  theme_minimal()
```
**Wnioski:**

* Spadek liczby wypożyczeń jest stopniowy. Wypożyczenia trwające dłużej niż 60 minut nadal występują, choć rzadko.
* Długi ogon rozkładu jest wyraźniej widoczny.


## Zależność temepartury od ilośći wypożyczeń

### Liczba wypożyczeń dla danych tempeartur

```{r, fig.width=5, fig.height=5}

query <- "
select
    (
       SELECT w.mean_temperature_f
        from weather w
       where strftime('%Y-%m-%d', w.date) = strftime('%Y-%m-%d', t.start_date)
        ) as mean_temperature,
    t.id,
    case
        when cast(strftime('%u', t.start_date) as integer) in (6, 7) then 'Weekend'
        else 'Dzień powszedni'
    end as day_type
from trip t
"

temperature_trips <- dbGetQuery(con, query)

ggplot(temperature_trips, aes(x=mean_temperature)) +
  geom_bar(stat = "count", fill="darkblue") +
    labs(title = "Liczba wypożyczeń dla danych temperatur",
       y = "Ilości wypożyczeń",
       x = "Średnia temperatura (°C)",
       color = "Temperatura") +
  facet_wrap(~ day_type, ncol=1, scales="free") + 
  theme_minimal()
```


**Wnioski:**

* Najwięcej wypożyczeń występuje w temperaturach (10-20°C)
* Ilość wypożyczeń w weekendy jest mniejsza niz w tygodniu co potwierdza poprzednie wnioski

### Wykres punktowy (scatter plot) – zależność temperatury od ilości wypożyczeń
```{r}
query <- "
SELECT
    strftime('%Y-%m-%d', w.date) as trip_date,
    (SELECT
         count(*)
     from trip t
     join station s on s.id = t.start_station_id
     where strftime('%Y-%m-%d', w.date) = strftime('%Y-%m-%d', t.start_date)
     and s.city = 'San Francisco' and t.subscription_type = 'Subscriber'
     ) as trip_count,
    case
        when cast(strftime('%u', w.date) as integer) in (6, 7) then 'Weekend'
        else 'Dzień powszedni'
    end as day_type,
    w.mean_temperature_f as mean_temperature,
    w.mean_humidity,
    w.mean_wind_speed_mph,
    CASE
        WHEN LOWER(w.events) LIKE '%rain%' THEN 'rain'
        ELSE 'no rain'
        END AS rain
FROM weather w
WHERE w.mean_temperature_f IS NOT NULL;
"

trips_grouped <- dbGetQuery(con, query)

summary(trips_grouped['trip_count'])
var(trips_grouped['trip_count'])
```

```{r, fig.width=6, fig.height=6}
ggplot(trips_grouped, aes(y = trip_count, x = mean_temperature, color = mean_temperature)) +
  geom_point(alpha = 0.5) +
  scale_color_gradient(low = "blue", high = "red") +
    labs(title = "Zależność temperatury od ilości wypożyczeń",
       y = "Ilości wypożyczeń",
       x = "Średnia temperatura (°C)",
       color = "Temperatura") +
  facet_wrap(~ day_type, ncol=1, scales="free") + 
  theme_minimal()
```

**Wnioski:**

* W niższych temperaturach (5-15 C) wypożyczenia są mniej liczne, a wraz ze wzrostem temperatury do około 20-25 C następuje znaczny wzrost wypożyczeń.
* W bardzo wysokich temperaturach (powyżej 25 C) widać tendencję do spadku wypożyczeń, co może sugerować, że zbyt wysoka temperatura wpływa negatywnie na korzystanie z rowerów.
* W dni powszednie liczba wypożyczeń często przekracza 1000, podczas gdy w weekendy liczba wypożyczeń rzadko przekracza 250.



# Model statystyczny

## Regresja liniowa

```{r}
query <- "
SELECT
    strftime('%Y-%m-%d', w.date) as trip_date,
    (SELECT
         count(*)
     from trip t
     join station s on s.id = t.start_station_id
     where strftime('%Y-%m-%d', w.date) = strftime('%Y-%m-%d', t.start_date)
     ) as trip_count,
    w.mean_temperature_f as mean_temperature,
    w.mean_humidity,
    w.mean_wind_speed_mph as mean_wind_speed,
    CASE
        WHEN LOWER(w.events) LIKE '%rain%' THEN 'rain'
        ELSE 'no rain'
        END AS rain
FROM weather w
WHERE strftime('%u', w.date) NOT IN ('6', '7')
and w.mean_temperature_f IS NOT NULL;
"

trips <- dbGetQuery(con, query)
trips <- na.omit(trips)

trips$rain <- as.factor(trips$rain)


lm <- lm(trip_count ~ rain + mean_temperature + mean_humidity +
                  mean_wind_speed, data = trips)

summary(lm)

```
### Interpretacja wyników summary(lm)

* Deszcz: współczynnik **-254.56** oznacza, że deszcz zmniejsza liczbę wypożyczeń średnio o 254 rowery dziennie, jest istotny statystycznie (p < 0.001)
* Śrdnia temepratura: współczynnik **26.00** wskazuje, że większa tempeartura otoczenia zwiększa liczbę wypożyczeń o około 26, również istotny wpływ (p < 0.001)
* Średnia wilgotność: ma niewielki, ale istotny wpływ (p = 0.00163)
* Średnia prędkość wiatru: nie jest istotny (p = 0.14065), co sugeruje, że prędkość wiatru nie ma dużego wpływu na liczbę wypożyczeń


```{r}
par(mfrow=c(2,2))
termplot(lm)
```

*	Deszcz: widać istotny spadek liczby wypożyczeń w dni deszczowe.
*	Średnia temperatura: istnieje wyraźny trend wzrostowy, co potwierdza dodatni wpływ temperatury na wypożyczenia.
*	Średnia wilgotność: niewielki, ale zauważalny wzrost liczby wypożyczeń przy wzrastającej wilgotności.
*	Średnia prędkość wiatru: prawie płaski trend, co potwierdza jego niski wpływ.


```{r}
ggplot(trips, aes(sample = trip_count)) +
  stat_qq() +
  stat_qq_line() +
  labs(title = "QQ-plot dla ilości wypożyczeń") +
  theme_minimal()
```

QQ-plot sugeruje, że reszty modelu nie są idealnie normalnie rozłożone – widoczna jest asymetria (dolny lewy róg odchyla się od linii), co sugeruje potencjalne niedopasowanie modelu do danych. Oznacza to, że model może mieć problem z dopasowaniem ekstremalnych wartości (np. bardzo niskich i wysokich liczby wypożyczeń).

```{r}
ggplot(data = trips, aes(mean_temperature, trip_count, color = mean_temperature)) +
    geom_point(alpha=0.5) + 
    scale_color_gradient(low = "blue", high = "red") +
    geom_smooth(method = "lm") + 
    theme_minimal() +
    labs(title = "Zależność temperatury od ilości wypożyczeń w dni powszednie",
       y = "Ilości wypożyczeń",
       x = "Średnia temperatura (°C)",
       color = "Temperatura")
```

```{r}
ggplot(data = trips, aes(mean_humidity, trip_count)) +
        geom_point(color = "red") + 
        geom_smooth(method = "lm") +
        theme_minimal() +
        labs(title = "Zależność wilgotności od ilości wypożyczeń w dni powszednie",
          y = "Ilości wypożyczeń",
          x = "Średnia wilgotność (%)")
```

```{r}
ggplot(data = trips, aes(mean_wind_speed, trip_count)) +
        geom_point(color = "red") + 
        geom_smooth(method = "lm") +
        theme_minimal() +
        labs(title = "Zależność prędkości wiatru od ilości wypożyczeń w dni powszednie",
          y = "Ilości wypożyczeń",
          x = "Średnia prędkość wiatru (mph)")
    
```


```{r}
ggplot(data = trips, aes(rain, trip_count)) +
        geom_violin(color = "red", fill = "blue") +
        theme_minimal() + 
        labs(title = "Zależność deszczu od ilości wypożyczeń w dni powszednie",
          y = "Ilości wypożyczeń",
          x = "Pogoda")
```


```{r}
t.test(trips_grouped$trip_count[trips_grouped$day_type == "Dzień powszedni"],
       trips_grouped$trip_count[trips_grouped$day_type == "Weekend"])
```

1. Hipoteza zerowa:
	*	Średnia liczba wypożyczeń rowerów w dni powszednie i w weekendy jest taka sama.
2. Hipoteza alternatywna:
	*	Średnia liczba wypożyczeń rowerów w dni powszednie różni się od tej w weekendy.


* Wartość t-testu jest bardzo wysoka, co pokazuje istotną różnicę między średnimi.
* Bardzo niska wartość p, oznacza, że istnieją bardzo silne dowody przeciwko hipotezie zerowej.

## Regresja liniowa z regulacją L1

```{r}
X <- model.matrix(trip_count ~ rain + mean_temperature + mean_humidity + mean_wind_speed, data = trips)[, -1]

y <- trips$trip_count

lasso_model <- glmnet(X, y, alpha = 1)

cv_lasso <- cv.glmnet(X, y, alpha = 1, nfolds = 10)

best_lambda <- cv_lasso$lambda.min

lasso_final_model <- glmnet(X, y, alpha = 1, lambda = best_lambda)

coef(lasso_final_model)

predictions <- predict(lasso_final_model, newx = X)


predictions <- predict(lasso_final_model, newx = X)
```


### Wykres rzeczywistych vs przewidywanych wartości

```{r}
ggplot(data = trips, aes(x = y, y = predictions)) +
  geom_point(color = "blue", alpha = 0.5) +
  geom_abline(slope = 1, intercept = 0, color = "red", linetype = "dashed") +
  labs(title = "Rzeczywista vs Przewidywana liczba wypożyczeń",
       x = "Rzeczywista liczba wypożyczeń",
       y = "Przewidywana liczba wypożyczeń") +
  theme_minimal()
```


* Są widoczne rozproszenia danych wokół linii idealnego dopasowania, szczególnie dla mniejszych wartości (np. poniżej 800). Pokazuje to, że model może mieć trudności z dokładnym przewidywaniem niższych liczb wypożyczeń.
*	Większych wartości (powyżej 1000) są bardziej przewidywane przez model są bardziej zgodne z rzeczywistością, choć występuje nadal pewne odchylenie.
* Istnieją wartości, gdzie model znacząco różni się od rzeczywistości, co sugeruje, że mogą występować jeszcze inne czynniki wpływające na liczbę wypożyczeń (np. sezonowość, specjalne wydażenia)


```{r, include=FALSE}
# Zamnknięcie połączenia z bazą

dbDisconnect(con)
```


# Podsumowanie

Analiza statystyczna danych dotyczących wypożyczeń rowerów wykazała istotne zależności pomiędzy liczbą wypożyczeń a czynnikami pogodowymi.

*	Temperatura: Wzrost temperatury do 20-20 C sprzyja wypożyczeniom, natomiast w niskich (<15 C) i bardzo wysokich temperaturach (>25 C) liczba wypożyczeń spada.
*	Dzień tygodnia: W dni powszednie liczba wypożyczeń jest znacznie wyższa niż w weekendy, co potwierdził test t-Studenta (p < 0.001). Średnia liczba wypożyczeń wynosi ok. 910 w dni robocze i 176 w weekendy.
*	Długość wypożyczeń: Większość wypożyczeń jest krótka, szczególnie w dni robocze, gdzie są bardziej skoncentrowane czasowo. W weekendy długości wypożyczeń są bardziej zróżnicowane, co sugeruje użytkowanie rekreacyjne.
*	Godziny szczytu: W dni robocze występują dwa wyraźne szczyty o godzinie 8:00 i 17:00, zgodne z typowymi godzinami szczytu. W weekendy rozkład wypożyczeń jest bardziej równomierny.
*	Najwyższa aktywność: Najwięcej wypożyczeń odnotowano w dni powszednie , a najmniej w weekendy, co sugeruje, że system jest wykorzystywany głównie do codziennych dojazdów.

